臺灣士林地方法院民事判決　　　　　　 99年度簡上字第145號
上　訴　人　吳惠瑛
　　　　　　郭承勳即吳惠瑛之.
共　　　同
訴訟代理人　蕭萬龍律師
　　　　　　林哲倫律師
複　代理人　黃佩琦律師
被　上訴人　許典雅
　　　　　　許黃美月
共　　　同
訴訟代理人　蔡調彰律師
上列當事人間債務人異議之訴事件，上訴人對於中華民國99年7
月8 日本院士林簡易庭99年度士簡字第149 號第一審判決提起上
訴，本院於100 年2 月17日言詞辯論終結，判決如下：
    主  文
上訴駁回。
第二審訴訟費用由上訴人負擔。
    事實及理由
壹、程序方面：
一、按「訴訟繫屬中為訴訟標的之法律關係，雖移轉於第三人，
    於訴訟無影響。但第三人如經兩造同意，得聲請代當事人承
    當訴訟。」民事訴訟法第254 條第1 項定有明文。本件上訴
    人吳惠瑛原起訴請求本院97年度執字第3706號強制執行程序
    ，命上訴人吳惠瑛應拆除門牌號碼臺北市○○區○○路98號
    、臺北市士林區○○○路○ 段104 號建物其中如本院96年度
    士簡字第1051號判決附圖二所示藍色部分擋土牆、地基之執
    行程序應予撤銷。嗣上訴人吳惠瑛於審理中將其中門牌號碼
    臺北市士林區○○○路○ 段104 號建物所有權移轉登記與郭
    承勳，此有建物登記謄本在卷可稽（見本院卷第22頁），並
    由郭承勳就訴訟標的中門牌號碼臺北市士林區○○○路○ 段
    104 號建物部分聲請承當訴訟，且為被上訴人所同意，依前
    開規定，應予准許，先予敘明。
二、復按簡易訴訟程序之第二審當事人，擴張或減縮應受判決事
    項之聲明者，得為訴之變更，民事訴訟法第436 條之1 第3
    項準用同法第446 條第1 項定有明文。上訴人原起訴請求本
    院97年度執字第3706號強制執行程序，就命上訴人應拆除如
    本院96年度士簡字第1051號判決附圖二所示藍色部分擋土牆
    、地基之執行程序應予撤銷；嗣於本院審理時，因系爭執行
    事件執行程序中經鑑定無地基存在，上訴人因而更正聲明為
    「本院97年度執字第3706號強制執行程序，就命上訴人應拆
    除如附圖所示藍色部分擋土牆之執行程序應予撤銷。」（見
    本院卷第58頁），核屬減縮應受判決事項之聲明，合於前開
    規定，應予准許。
貳、實體方面：
一、上訴人起訴主張：
  (一)被上訴人以本院96年度士簡字第1051號確定判決為執行名義
    ，向本院聲請強制執行，經本院97年度執字第3706號強制執
    行事件（下爭系爭執行事件）受理。被上訴人主張上訴人應
    將坐落台北市○○區○○段2 小段504 之1 地號土地上，如
    該判決附圖一所示斜線部分範圍之門樓，及門牌號碼台北市
    ○○區○○路98號、台北市士林區○○○路○ 段104 號房屋
    其中如該判決附圖二所示藍色部分之建物拆除，將上開土地
    騰空返還被告，因上訴人已自行拆除部分，餘如附圖所示擋
    土牆部分（下稱系爭檔土牆），尚未拆除完畢，在執行名義
    所載債權未因強制執行全部達其目的前，本件強制執行程序
    尚未終結。又前開確定判決後因法律變更，即新修正民法第
    796 條、第796 條之1 、第796 條之2 及民法物權編施行法
    第8 條之3 規定，在特定條件下，對於土地所有權人越界建
    築時，法院得斟酌公共利益及當事人利益，免為全部或一部
    之移去或變更，因此本件有消滅或妨礙債權人請求之事由。
  (二)上訴人所有台北市○○區○○段2 小段20003 建號房屋（門
    牌號碼台北市○○區○○路98號）係向他人購買，而台北市
    ○○區○○段2 小段20126 建號房屋（門牌號碼為台北市士
    林區○○○路○ 段104 號）則係自行興建原始取得，依興建
    當時之建物測量成果圖、竣工圖所示，均係位於上訴人所有
    之士林區○○段○ ○段511 地號土地上，後因測量技術精進
    或其它不詳原因，導致上訴人所興建之建物檔土牆逾越界址
    而無權占有被上訴人之土地，上訴人並無故意可言。
  (三)又系爭檔土牆雖非房屋，然依臺北市結構工程工業技師工會
    之鑑定報告書所示，僅就補強系爭擋土牆之經費即需高達新
    臺幣（下同）3,848,320 元，顯見系爭檔土牆為價值與房屋
    相當之建物或工作物。退步言之，系爭擋土牆之目的在於維
    護上訴人所有建物之安全，縱認其非屬房屋或與房屋價值相
    當之建物，但其已與上訴人所有之系爭建物為一體，而無從
    分離，應認為上訴人所有系爭建物之一部，自仍應屬房屋。
  (四)又由民法第796 條之1 及民法物權編施行法第8 條之3 之規
    定及立法理由可知，民法第796 條之1 規定，係在民法第79
    6 條規定之外，新增一條得免予拆除之規定，賦予法院甚大
    之裁量權，條件較民法第796 條寬鬆許多，且該溯及既往之
    規定，並未排除已取得執行名義之情杉，為貫徹該條立法意
    旨，雖係已取得執行名義之案件，仍宜應准許債務人援用該
    條文而於強制執行程序中主張，使法院有再審酌社會整體經
    濟利益與雙方當事人之權益之機會。本件上訴人因上揭修正
    後之規定，有消滅或妨礙債權人即被上訴人請求之事由，而
    系爭檔土牆占用系爭土地面積遠低於26.56 平方公尺，倘遽
    令拆除，縱被上訴人請求法院函請結構技師為補強措施，然
    所需拆除費用甚鉅，拆除結果必使上訴人財產蒙受重大損失
    ，遠大於上訴人價購越界建築之被上訴人所有土地，被上訴
    人權利行使結果，自己所得利益極少，是被上訴人顯有民法
    第148 條權利濫用之情形，為此爰依強制執行法第14條第1
    項前段提起本件債務人異議之訴，請求本院97年度執字第37
    06號強制執行程序，就命上訴人應拆除如附圖所示藍色部分
    擋土牆之執行程序應予撤銷。
  (五)對被上訴人抗辯所為之陳述：
    上訴人委請台北市土木技師公會就本院執行處前命台北市結
    構工程工業技師公會所提出之鑑定報告（下稱結構技師鑑定
    報告）重為鑑定，鑑定結果認為結構技師鑑定報告並未考量
    以其提出之施工法尚須擬具相關施工計畫，並經相關單位審
    核通過、繳納審查規費、保證金及回饋金等，且結構技師鑑
    定報告施工法亦未考慮現場狀況，以其施作方式，恐無法確
    保安全。是以本件若果拆除，所需費用將較結構技師鑑定報
    告所稱費用更加龐大，由是足徵，本件之執行對於上訴人之
    損害遠高於被上人所能獲得之利益，故本件之執行，被上訴
    人恐有權利濫用之情。
  (六)並上訴聲明：1.原判決廢棄；2.本院97年度執字第3706號強
    制執行程序，就命上訴人應拆除如附圖所示藍色部分擋土牆
    之執行程序應予撤銷（原審判決上訴人全部敗訴，上訴人聲
    明不服，提起上訴）。
二、被上訴人則抗辯：
  (一)本院96年度士簡字第1051號確定判決，係以民法第767 條無
    權占有排除侵害請求返還，無民法第796 條之規定，判令上
    訴人將越界建築之地上物拆除，將土地騰空返還被上訴人，
    原確定判決及強制執行程序，並無涉及公共利益，且已斟酌
    當事人之利益而為判決。
  (二)被上訴人強制執行之越界擋土牆，均係上訴人吳惠瑛故意逾
    越地界之違章建築，惟並非建物或與房屋價值相當之建築物
    ，即無民法第796 條及98年1 月23日修正民法第796 條之1
    、第796 條之2 之適用。是本件強制執行名義並無強制執行
    法第14條第1 項有消滅或妨礙債權人請求之事由，更與民法
    第148條無關，是上訴人之請求顯無理由。
  (三)並答辯聲明：上訴駁回。
三、本院之判斷：
    本件上訴人主張執行名義即本院96年度士簡字第1051號確定
    判決成立後，因法律變更即民法第796 條、第796 條之1 、
    第796 條之2 及民法物權編施行法第8 條之3 修正公布，規
    定民法第796 條之1 有溯及既往之效力，且被上訴人有民法
    第148 條權利濫用之情事，而有強制執行法第14條第1 項前
    段消滅或妨礙債權人請求之事由等語，為被上訴人所否認，
    並以前揭情詞置辯。經查：
  (一)按民法物權編施行法第8 條之3 雖規定98年1 月23日修正公
    布之民法第796 條之1 規定可溯及既往，惟觀諸民法第796
    條之1 之立法理由為「對於不符合第796 條規定者，鄰地所
    有人得請求移去或變更逾越地界之房屋。然有時難免對社會
    經濟及當事人之利益造成重大損害。為示平允，宜賦予法院
    裁量權，爰參酌最高法院67年台上字第800 號判例，由法院
    斟酌公共利益及當事人之利益，例如參酌都市計畫法第39條
    規定，考慮逾越地界與鄰地法定空地之比率、容積率等情形
    ，免為全部或一部之移去或變更，以顧及社會整體經濟利益
    ，並兼顧雙方當事人之權益。」，可知民法第796 條之1 規
    定，僅係將向來實務上法院所為之利益權衡原則予以明文化
    ，並未實質上變更現行法律秩序，是上訴人就民法第796 條
    之1 規定所得行使之抗辯權於法律修正前本即存在，倘上訴
    人於法律修正前即已行使前開抗辯權，縱嗣後修正公布民法
    第796 條之1 並有溯及既往之規定，上訴人關於民法第796
    條之1 規定之抗辯權亦不因法律修正而受影響，自不屬強制
    執行法第14條所指「消滅或妨礙債權人請求之事由」。
  (二)又查，上訴人於本院士林簡易庭96年士簡字第1051號排除侵
    害等事件審理時，業已提出被上訴人行使權利違反公共利益
    、以損害他人為目的及權利濫用之抗辯，兩造就此爭點已互
    為攻防及辯論，法院並已就整體經濟利益與雙方當事人權益
    、被上訴人有無權利濫用予以充分考量後，始為判決，此有
    本院96年士簡字第1051號民事判決在卷可按（見原審卷第38
    -41 頁），是上訴人於前開案件審理時業已提出民法第796
    條之1 規定內容之抗辯，揆諸前開說明，上訴人事後以法律
    修正溯及既往為理由，再行主張於執行名義成立後，有消滅
    或妨礙債權人請求之事由，而提起本件異議之訴，難認為有
    理由。
四、綜上所述，本件執行名義成立後，並無消滅或妨礙債權人請
    求之事由，從而，上訴人依強制執行法第14條第1 項前段規
    定，請求本院97年度執字第3706號強制執行程序，就命上訴
    人應拆除如附圖所示藍色部分擋土牆之執行程序應予撤銷，
    為無理由，應予駁回。原審為上訴人敗訴之判決，核無不合
    ，上訴論旨指摘原判決不當，求予廢棄改判，為無理由，應
    予駁回。
五、訴訟費用負擔之依據：依民事訴訟法第78條、第85條第1 項
    前段。
中    華    民    國   100    年    3     月    10    日
                  民事第一庭  審判長法  官  俞慧君
                                    法  官  林政佑
                                    法  官  陳燁真
以上正本證明與原本無異。
本件判決不得上訴。
中    華    民    國   100    年    3     月    11    日
                                    書記官  謝達人